---
title: "README"
subtitle: "`tesi-ncrr` - Progetto di tesi sulla Network Control Risk Regression"
format:
  pdf:
    fig-width: 8
    fig-height: 6
execute:
  eval: true
  echo: true
  output: true
---


# Dati

Il pacchetto contiene alcuni dataset estratti dai seguenti paper:

- `smoking`: cessazione dell'abitudine al fumo tramite 3 diverse tipologie
di assistenza ( esempio 1 in Noma, H., Nagashima, K., Maruo, K., Gosho, M.,
& Furukawa, T. A. (2018). Bartlett‐type corrections and bootstrap
adjustments of likelihood‐based inference methods for network meta‐analysis.
Statistics in Medicine, 37(7), 1178–1190. https://doi.org/10.1002/sim.7578).

- `morphine`: efficacia di 3 terapie antidolorifiche (esempio 2 in Achana,
F. A., Cooper, N. J., Dias, S., Lu, G., Rice, S. J. C., Kendrick, D., &
Sutton, A. J. (2013). Extending methods for investigating the relationship
between treatment effect and baseline risk from pairwise meta‐analysis to
network meta‐analysis. Statistics in Medicine, 32(5), 752–771.
https://doi.org/10.1002/sim.5539)

- `smoke.alarm`: interventi per sensibilizzare circa l'adozione di sistemi
di allarme antincedio nelle abitazioni domestiche (esempio 1 in Achana, F.
A., Cooper, N. J., Dias, S., Lu, G., Rice, S. J. C., Kendrick, D., & Sutton,
A. J. (2013). Extending methods for investigating the relationship between
treatment effect and baseline risk from pairwise meta‐analysis to network
meta‐analysis. Statistics in Medicine, 32(5), 752–771.
https://doi.org/10.1002/sim.5539)

# Funzionamento di base del pacchetto

Innanzitutto è necessario creare un oggetto `ncrr.design` a partire da un
dataset di partenza, ovvero una lista contenente le informazioni essenziali
per eseguire le altre funzioni. Dopo aver caricato le funzioni del pacchetto con

```{r}
devtools::load_all(".")
```


si richiama


```{r}
des <- ncrr.design(smoking)
```

Il dataset di partenza è così composto


```{r}
head(smoking)
```


È definito un metodo `subset` per un oggetto di classe `ncrr.design` tramite il quale è possibile passare un vettore di indici corrispondenti agli studi da mantenere nel campione (o togliere se negativi)


```{r}
toy1 <- subset(des, c(4, 6))
```


L'oggetto `ncrr.design` serve da base per definire la funzione di
verosimiglianza. Allo scopo, si utilizza la funzione `get.llik.from.design`.
Si rimanda alla documentazione per la descrizione di tutte le opzioni, ma si
segnalano gli argomenti di maggior interesse:

- echo: intero >= 0, più è alto e più informazioni di debug vengono stampate;

- transform: se true, usa riparametrizzazioni per le varianza e le correlazioni;


```{r}
(fn1 <- get.llik.from.design(toy1, echo = 0, transform = FALSE))
```


Per poter essere usata in `optim`, è necessario specificare un punto di
partenza. Per ottenerlo, utilizzare il metodo `getInitial` della classe
`ncrr.design` (se transform = FALSE vengono specificati come attributi il
dominio dei parametri, che possono essere utilizzati nella chiamata a
`optim`)


```{r}
(init1 <- getInitial(toy1, transform = FALSE))
```

Si possono far generare valori casuali settando un seed (al momento funziona
solo per transform = TRUE)

```{r}
getInitial(toy1, transform = TRUE, seed = 22)
```

oppure una matrice di valori iniziali casuali


```{r}
getInitial(toy1, transform = TRUE, seed = 22, rep = 10)
```


Un esempio della chiamata ad optim può essere:


```{r}
mv1 <- optim(init1, \(x) -fn1(x),
             lower = attr(init1, "lower"),
             upper = attr(init1, "upper"),
             method = "L-BFGS-B",
             control = list(fnscale = 1e-10, factr = 1, maxit = 1e6))
mv1
```


Per visualizzare il vettore dei parametri in modo più agevole, si può usare
la funzione `crr.split.par`, che "divide" il vettore dei parametri in una
lista.


```{r}
crr.split.par(mv1$par)
```

NOTA: se non diversamente specificato tutte le funzioni assumono la
struttura "libera" della matrice di varianza-covarianza, ovvero quella in
cui ogni trattamento ha la propria varianza tra studi ($\sigma^2_{0j}$) e la
correlazione $\rho$ è da stimare ($\sigma^2_{hj} = \rho \sigma^2_{0j}
\sigma^2_{0h}). Per specificare una differente struttura (più vincolata) è
possibile passare alle precedenti funzioni l'argomento `vcov.type`. I
quattro tipi di strutture di varianza sono "normal", "achana", "equivar" e
"simple" e sono esplicati nel file `verosim1.pdf`.

Per `crr.split.par`, bisogna fornire l'elenco dei parametri fissi tramite
`fixed = c(...)`; può essere utile, invece, passare `fixed =
match.vcov.fixed(<tipo di matrice>)`


Infine, si può usare `crr.transform.par` per convertire parametri
trasformati in originali (inverse = TRUE) e viceversa (inverse = FALSE)


```{r}
# parametri in scala logaritmica
crr.transform.par(crr.split.par(mv1$par), inverse = FALSE)
```

Si possono anche fare i grafici dell'oggetto `des`, compreso il grafico di L'Abbè
(da completare...)

```{r}
par(mfcol = c(1, 2))
plot(des)
labbe.plot(des)
```

